臺灣高等法院刑事裁定
109年度毒抗字第312號
抗  告  人  
即  被  告  石皓良



上列抗告人因違反毒品危害防制條例案件，不服臺灣新北地方法
院中華民國109年9月23日109年度毒聲字第488號裁定（聲請案號
：臺灣新北地方檢察署109年度聲觀字第367號、109年度毒偵字
第3726號），提起抗告，本院裁定如下：
    主  文
抗告駁回。
    理  由
一、原裁定意旨略以：被告甲○○基於施用第一級毒品海洛因之犯
    意，於民國109年5月19日下午5時許，在新北市○○區○○○路00
    0巷00號4樓居所內，以針筒注射之方式，施用海洛因1次，
    經被告於警詢、偵訊時坦承不諱，且警方經其同意採尿送驗
    後，鑑驗結果呈現嗎啡、可待因陽性反應，有勘察採證同意
    書、新北市政府警察局受採集尿液人姓名及檢體編號對照表
    及台灣檢驗科技股份有限公司濫用藥物檢驗報告等可稽，其
    有上開犯行明確。又其曾因施用毒品，經原審法院以92年度
    毒聲字第2209號裁定令入戒治處所施以強制戒治1年，於93
    年1月9日執行完畢，堪認被告本件係於強制戒治執行完畢釋
    放後3年後所犯，是檢察官依109年7月15日修正公布施行之
    毒品危害防制條例第20條第3項、第1項及觀察勒戒處分執行
    條例第3條第1項等規定，聲請令被告入勒戒處所觀察、勒戒
    ，核無不合，應予准許等語。
二、抗告意旨略以：抗告人即被告甲○○於案發後一直在等待開偵
    查庭，卻未經偵查即遭檢察官逕為聲請法院裁定觀察、勒戒
    ，侵害抗告人權益。又抗告人已完成戒癮治療，且長期接受
    觀護人每月採尿，均為正常，實無必要進入勒戒處所觀察、
    勒戒，且抗告人工作已步入正軌，爰依毒品危害防制條例第
    21條第1、2項規定，請准撤銷原裁定，給抗告人一個機會等
    語。
三、本院之判斷：
　㈠按毒品危害防制條例第21條第1項、第2項分別規定：「犯第1
    0條之罪者，於犯罪未發覺前，自動向衛生福利部指定之醫
    療機構請求治療，醫療機構免將請求治療者送法院或檢察機
    關。」、「依前項規定治療中經查獲之被告或少年，應由檢
    察官為不起訴處分或由少年法院為不付審理之裁定，但以一
    次為限。」第2項所稱「依前項規定治療中經查獲」，係指
    依該條第1項規定，犯同條例第10條之罪者，於犯罪未發覺
    前，即自動向衛生福利部指定之醫療機構請求治療，而於治
    療中始經查獲該項未發覺之犯罪而言，並非凡在治療中又繼
    續施用毒品之行為，均有此條文之適用。如行為人於參與減
    害替代療法後，於治療期間，難忍毒癮，再度施用毒品，即
    與該條鼓勵戒毒自新之立法意旨相悖，自無該條之適用，否
    則豈非反而鼓勵施用毒品者，於犯罪未發覺前，一方面自動
    向上開醫療機構請求治療，一方面卻又在治療期間可繼續施
    用毒品以規避處罰，殊非立法原意（最高法院108年度台上
    字第4249號、107年度台上字第2477號判決意旨參照）。
　㈡經查，抗告人於109年5月19日下午5時許，以針筒注射之方式
    施用海洛因後，於同日為警方查獲，嗣經警方採集其尿液送
    驗，檢驗結果呈現嗎啡、可待因之陽性反應，除據抗告人自
    白外，並有濫用藥物檢驗報告附卷可參（見毒偵卷第52頁）
    ，足認其確有本件施用第一級毒品犯行無疑。又其曾因施用
    毒品案件，經執行強制戒治，於93年1月9日執行完畢乙節，
    有其前案紀錄表在卷可考（見原審卷第97頁）。可見其本件
    施用第一級毒品犯行，係於上開強制戒治執行完畢3年後所
    犯明確。是原審依檢察官之聲請，而依毒品危害防制條例第
    20條第3項、第1項及觀察勒戒處分執行條例第3條第1項等規
    定，裁定令抗告人入勒戒處所施以觀察、勒戒，於法並無違
    誤。
　㈢至於抗告人雖執前詞抗告，並提出其至長建身心診所接受替
    代療法戒癮治療之病歷表，及受保護管束人尿液採驗紀錄表
    等為據（見本院卷第17、23、25頁）。而觀之該病歷表所載
    ，抗告人固係於109年2月29日至109年10月13日之間，多次
    至長建身心診所接受戒癮治療，然其本次為警查獲之犯行係
    在109年5月19日所犯，揆諸前揭說明，並不符毒品危害防制
    條例第21條第2項規定所指應為不起訴處分之情形。再者，
    毒品危害防制條例第24條第1項規定：本法第20條第1項之程
    序（即對於犯施用第一、二級毒品罪者之令入勒戒處所觀察
    、勒戒），於檢察官先依刑事訴訟法第253條之1第1項、第2
    53條之2之規定，為附命完成戒癮治療之緩起訴處分時，不
    適用之。依此規定，雖然對於施用毒品者之「初犯」及經觀
    察、勒戒或強制戒治執行完畢釋放後「3年後再犯」之人，
    其毒癮治療方式，係採行「觀察、勒戒」與「緩起訴之戒癮
    治療」並行之雙軌模式，但應採行如何之處遇程序？係由檢
    察官裁量，法院無權決定，檢察官如採行向法院聲請「觀察
    、勒戒」之處遇程序，除非有違法或顯然不當情形，法院即
    應受拘束。本件經核檢察官之聲請並無不當情形，則抗告人
    請求本院給予不起訴或戒癮治療緩起訴之處遇，已逸脫本院
    之權限，於法無據。況毒品危害防制條例規定觀察、勒戒之
    目的，係為斷絕施用毒品者之身癮，屬保安處分之一種，核
    與刑罰執行之目的不同，觀察、勒戒著重治療，而非處罰，
    旨在透過一段期間之監禁式治療，幫助施用毒品者遠離毒品
    以達戒除毒癮。而本件依抗告人之警詢及偵訊筆錄所載，其
    係於109年5月18日晚間向綽號「自強」或「志強」之男子購
    買海洛因1包後，於109年5月19日施用，嗣經警員查獲時，
    除扣得其施用剩餘之海洛因外，尚有已使用過之注射針筒2
    支（見毒偵卷第7、37頁正背面），而參照上揭長建身心診
    所之病歷表所示（見本院卷第17頁），其曾於109年5月15日
    至該診所接受戒癮治療，卻只短短3、4日之時間，即向他人
    購買毒品進而施用，衡此情形，其亦不適於需自律性甚高之
    非監禁式戒癮處遇模式甚明。
四、綜上所述，原審裁定以抗告人施用第一級毒品海洛因之犯行
    事證明確，且本件係受強制戒治執行完畢3年後所犯，乃依
    檢察官之聲請，裁定令抗告人入勒戒處所施以觀察、勒戒，
    核無違誤。抗告意旨所請為無理由，應予駁回。
據上論斷，依刑事訴訟法第412條，裁定如主文。
中　　華　　民　　國　　109 　年　　12　　月　　30　　日
                  刑事第二十二庭審判長法　官  洪于智
                                      法  官  汪怡君
                                      法  官  陳銘壎
以上正本證明與原本無異。
不得再抗告。
                                      書記官  吳思葦
中　　華　　民　　國　　109 　年　　12　　月　　30　　日